【裁判字號】    97,保險,49
【裁判日期】    980617
【裁判案由】    給付保險金
【裁判全文】
臺灣臺中地方法院民事判決  97年度保險字第49號
原      告  甲○○
                        3之2.
            乙○○
                        樓之1.
共      同
訴訟代理人  陳政麟律師
被      告  國際紐約人壽保險股份有限公司
法定代理人  丙○○
訴訟代理人  蘇顯騰律師
上列當事人間請求給付保險金事件，本院於民國98年6月3日言詞
辯論終結，判決如下：
    主      文
原告之訴及假執行之聲請均駁回。
訴訟費用新台幣壹萬零玖佰元由原告負擔。
    事實及理由
一、原告主張：
  (一)原告乙○○於民國（下同）86年4月25日以其子辛俊暐為被
    保險人，向被告投保「人身意外傷害保險附約」（下稱系爭
    保險契約），保險金額新台幣（下同）100萬元，原告2人為
    受益人，受益權利各2分之1。辛俊暐於保險期間內即95年9
    月22日下午3時55分許，駕駛車牌號碼WZT-306號輕型機車，
    沿金門縣金城鎮○○路○段由金城鎮市區往水頭方向行駛，
    行經該路段20號前20公尺處，適有訴外人陳秀音駕駛農用噴
    藥車欲轉入農地，發生故障無法繼續行駛，而該農用噴藥車
    停止時車尾U型鑄鐵仍越過路面邊線懸空突出於車道外側，
    因陳秀音未設置任何故障標示以警示來車，致辛俊暐所駕機
    車擦撞該農用噴藥車車尾U型鑄鐵後人車倒地，受有頭部外
    傷等傷害，經送行政院衛生署金門醫院急救，旋轉送台中榮
    民總醫院救治，延至95年12月2日下午2時50分許不治死亡。
  (二)被保險人辛俊暐意外身故後，原告即向被告申請理賠，惟被
    告以上開車禍事故，係因辛俊暐酒後騎車所致（血液中酒精
    濃度121mg/dl，換算呼氣酒精濃度為每公升0.605毫克），
    屬系爭保險契約第8條第1項第3、4款之除外責任而拒絕給付
    。然查被保險人辛俊暐係金門縣金城鎮公所清潔隊員工，車
    禍時正執行外勤職務，不能且未飲酒，有同事證詞可證，而
    署立金門醫院急救時對辛俊暐抽血檢測，檢體遠送台北立人
    醫事檢驗所，不無取樣過程中酒精滲入針頭與血液相混，或
    檢體保存瑕疵發生質變，導致檢驗結果不正確之可能，故辛
    俊暐並無飲酒，檢驗報告應有錯誤。
  (三)縱認辛俊暐有飲酒駕車之行為，然未經司法機關認定其酒後
    駕車屬犯罪行為。且依本件車禍情節觀察，倘訴外人陳秀音
    將其農用噴藥車移置於無礙於交通之處，並能在車身後方放
    置故障標誌，應不至於發生事故，是辛俊暐是否飲酒過量騎
    車，非車禍事故之直接原因，與系爭保險契約第8條第1項第
    3、4款之除外責任不符，被告拒絕理賠顯屬無據。為此聲明
    ：被告應給付原告甲○○、乙○○各50萬元，及均自起訴狀
    繕本送達被告之翌日起至清償日止，按年息5%計算之利息。
    願供擔保請准宣告假執行。
二、被告聲明駁回原告之訴及假執行之聲請，如受不利判決，願
    供擔保請准免為假執行之宣告。並以下列情詞置辯：
  (一)系爭保險契約之被保險人辛俊暐車禍後，經署立金門醫院採
    血送驗結果，其血液中酒精濃度121mg/dl，換算呼氣酒精濃
    度為每公升0.605毫克，遠遠超過道路安全規則規定不得駕
    車之法定標準，並已構成刑法第185條之3之犯罪行為，故依
    系爭保險契約第8條第1項第3、4款除外責任之約定，被告免
    負理賠之責。
  (二)依辛俊暐騎車撞擊靜止之農用車及其血液中酒精濃度121mg/
    dl與行為表現關係表對照觀察，足見其行為表現或狀態處於
    「平衡感與判斷力障礙度升高」與「明顯酒醉狀態、步履蹣
    跚，思考、個性、行為改變」之間，肇事率處於「10 倍」
    至「25倍」之間，故被保險人辛俊暐車禍肇事死亡與其酒後
    駕車有直接關係。
  (三)被保險人辛俊暐於95年9月22日發生車禍死亡，原告於95年
    12月申請理賠，經被告於95年11月10日發文拒絕理賠，原告
    卻遲至97年9月24日始向被告請求出具拒賠函，而於97年10
    月9日起訴請求被告給付，顯逾2年之請求權時效。被告得拒
    絕給付。
三、查原告乙○○於86年4月25日以辛俊暐為被保險人，向被告
    投保人身意外傷害保險附約，如被保險人發生意外身故，原
    告2人為受益人，各得向被告請求給付保險金50萬元。嗣辛
    俊暐於95年9月22日下午3時55分許，在金門縣金城鎮○○路
    ○段20號前20公尺處發生交通事故，送醫急救後延至95年12
    月2日下午2時50分許死亡。署立金門醫院急救時，曾對辛俊
    暐採血，送驗結果血液中酒精濃度為121mg/dl（換算為呼氣
    酒精濃度為0.605mg/l）等事實，已為兩造所不爭執。而兩
    造亦不爭執系爭保險契約第8條第1項第3款、第4款訂有「被
    保險人直接因‧‧‧三、被保險人『犯罪行為』；四、被保
    險人飲酒駕（騎）車，其吐氣或血液所含酒精成份超過道路
    交通法令規定之標準者‧‧‧而致死亡、殘廢或傷害時，本
    公司（即被告）不負給付保險金責任」之除外責任約定，被
    告亦據以拒絕上開保險金之給付，是本件所應審究者，乃被
    保險人辛俊暐車禍死亡之事實，是否合於上開除外責任之約
    定？茲分述如下：
  (一)辛俊暐是否酒後騎車？
    被告主張被保險人辛俊暐酒後騎車，無非以辛俊暐車禍送醫
    ，經金門醫院採血送驗結果，血液中酒精濃度121mg/dl，換
    算呼氣酒精濃度為每公升0.605毫克為據（此為立人醫事檢
    驗所檢驗結果，至於本院依被告聲請調取之刑事卷即福建金
    門地方法院檢察署96年度偵字第41號卷內所附「衛生署金門
    醫院微量元素/藥/毒物測定檢驗結果」，係該院依上開立人
    醫事檢驗所檢驗結果逕輸入電腦填載。且被告所稱辛俊暐因
    酒後駕車遭金門縣警察局裁罰，然該裁罰依據亦本此檢驗結
    果，故以下均不論），原告雖否認辛俊暐有飲酒之事實，有
    辛俊暐之同事證詞可證，並稱檢驗結果不排除採樣時污染、
    檢體保存質變等因素而有錯誤。然查：本件車禍後，原告曾
    對訴外人陳秀音提起損害賠償訴訟，經福建金門地方法院及
    福建高等法院金門分院判決結果，均認定辛俊暐酒後騎車，
    與有過失，有本院依職權查詢之判決書2份附卷可憑。依福
    建金門地方法院96年度訴字第29號判決所載，署立金門醫院
    曾以96年12月4日衛署金醫師字第096005557號函覆該法院表
    示，其對急診病患均係先以不含酒精之水溶性優碘消毒，再
    以生理食鹽水清洗後方會進行抽血動作，且對辛俊暐當日施
    以之相關急救藥物，亦無任何文獻顯示其中含有足以影響血
    液中酒精濃度之成分，抽血後之翌日僅有辛俊暐之血液檢體
    送驗，應無錯置之可能，受託之檢驗單位「台北立人醫事檢
    驗所」，亦經衛生署評定為優等，檢驗結果應可採信等語。
    上開所述採血過程，對照該醫院護士陳韻如於福建高等法院
    金門分院97年度上字第7號訴訟行準備程序時所證情節相符
    ，是原告主張上開檢驗結果可能因採樣時污染、檢體保存質
    變等因素而有錯誤云云，顯乏其他事證足以證實，要屬原告
    推測之詞，自非可採。又上開福建高等法院金門分院行準備
    程序時，原告雖舉證人李秀美、陳水友等人證詞，欲證實辛
    俊暐車禍前並無喝酒情事，然本院細繹彼2人之證詞，陳水
    友部分僅能證實辛俊暐擔任清潔隊員工作，依規定值勤時間
    不能飲酒，然陳水友於辛俊暐車禍當日並未與辛俊暐有所接
    觸，自難證實辛俊暐車禍當日確未飲酒之事實；而證人李秀
    美雖與辛俊暐車禍當日同組負責清掃工作，然所證「一起工
    作時，沒有聞到酒味」等語，亦僅足以證實辛俊暐車禍當日
    之中午時段，未聞到酒味之事實，惟證人李秀美與辛俊暐並
    非寸步不離，自難遽以其證詞認定辛俊暐於當日下午3時55
    分車禍前未曾飲酒情事。另辛俊暐送醫急救時所採血液，酒
    精濃度既達121mg/dl，意即每100CC血液中有121mg酒精，其
    濃度之高顯可排除採血時消毒之污染或保存質變之情事，是
    以，本件依立人醫事檢驗所檢驗報告單，足以確證辛俊暐有
    酒後騎車情事。
  (二)辛俊暐酒後騎車，是否為其死亡之「直接原因」？是否符合
    上開除外責任之約定？
    承上所述，辛俊暐車禍後血液中酒精濃度達121mg/dl，換算
    呼氣酒精濃度為每公升0.605毫克，顯已超過道路交通安全
    規則第114條第1項第2款所定不得駕車之標準（即吐氣所含
    酒精濃度超過每公升0.25毫克」甚多，甚至超過依目前實務
    見解所形成之刑法第185條之3規定「不能安全駕駛動力交通
    工具」程度（即吐氣所含酒精濃度超過每公升0.55毫克）。
    原告雖主張辛俊暐酒後駕車之行為，未經司法機關認定屬犯
    罪行為。倘訴外人陳秀音將其農用噴藥車移置於無礙於交通
    之處，並能在車身後方放置故障標誌，應不至於發生本件事
    故，是辛俊暐是否飲酒過量騎車，非車禍事故之「直接」原
    因，與系爭保險契約第8條第1項第3、4款之除外責任不符。
    然查：
    (1)關於被保險人「酒後駕車」所致死亡、殘廢或傷害之保險
      給付，在民國85年以前，保險公司多以「被保險人因麻醉
      、『酗酒』所致死亡、殘廢或傷害時」之除外原因約定不
      負給付責任。嗣財政部於85年9月10日刪除上開傷害保險
      示範條款第7條後，保險公司始將『酗酒』，改以「被保
      險人飲酒駕（騎）車，其吐氣或血液所含酒精成份超過道
      路交通法令規定之標準者」等語約定，為本院職務上已知
      之事實。由此條文變革可知，關於「飲酒所導致之意外事
      故」，從前之條款「酗酒」定義不明、解釋因人而易，且
      未特定其行為（範圍過大），致使當事人之認知與解釋各
      異，無法滿足保戶之需求；修正後，將原來定義不明之「
      酗酒」，限定為「飲酒後吐氣或血液所含酒精成份超過道
      路交通法令規定之標準」及「酒後駕（騎）車」，範圍明
      確，且有統一標準，顯然有助於雙方對除外原因之確認，
      並有利於被保險人遵守。
    (2)再者，條款將被保險人「超過交通法令規定標準之酒駕行
      為」，與被保險人或受益人之「故意行為」、「犯罪行為
      」並列為除外原因，旨在限制被保險人因自己之不當行為
      致保險事故發生而獲取不當之利益，以貫徹意外（傷害）
      保險係保障被保險人遭受「非自願性」之外來、突發事故
      所致風險之保險目的。換言之，近年來政府強力宣導、勸
      導酒後不開車之交通安全觀念，並長期取締酒醉駕車行為
      後，社會大眾對該行為之違法性、可責難性；以及酒後駕
      車極易導致車禍死傷之高危險性，均有所認知，是以當被
      保險人無視於法規禁令及上開除外條款之約定，仍酒後駕
      駛動力車輛，無異故意將自己生命、身體暴露於極易傷亡
      之高危險環境中，任由保險事故之發生，此與「故意行為
      」焉有不同？此時，若仍由保險人負擔給付保險金之義務
      ，不但易使被保險人或受益人藉由保險制度獲得不當利益
      ，並令保險人承擔不合理之給付風險，實有害於除外條款
      訂立之意旨。故條款所謂「直接」，解釋上並非指被保險
      人酒後駕車為其死亡、殘廢或傷害之「唯一」原因，倘可
      認被保險人酒後駕車之行為，係導致被保險人死亡、殘廢
      或傷害之不可或缺因素之一，自可認符合前開條款「直接
      因下列事由致成死亡、殘廢或傷害」之要件。
    (3)本件被保險人辛俊暐係酒後騎車「正向」撞擊「停止中」
      之農用噴藥車車尾U型鑄鐵，人車倒地後受有頭部外傷、
      腹部鈍傷、顱內出血等嚴重傷害，已為兩造所不爭執。依
      上開刑事卷內所附現場照片觀察，車禍時間為下午3時55
      分許，天氣晴朗、視線清晰；肇事地點為金門縣金城鎮○
      ○路○段，道路筆直、路旁無遮蔽、地面乾燥且無障礙物
      ，人車往來稀少。訴外人陳秀音雖同有違反道路安全規則
      之過失，但客觀上若非辛俊暐飲酒達呼氣酒精濃度達每公
      升0.605毫克，已影響其平衡感與判斷力，當不至於發生
      此嚴重事故，則其酒後騎車行為，顯屬導致其死亡之不可
      或缺之因素，而前述福建金門地方法院96年度訴字第29號
      暨福建高等法院金門分院97年度上字第7號判決，均認辛
      俊暐對本件車禍事故應負百分之50過失責任，亦同其旨，
      益見辛俊暐酒後騎車亦為事故之併存主因。是綜合以上所
      述，本院認為被保險人辛俊暐上開情事，業已符合系爭保
      險契約第8條第1項第4款約定之除外責任事由。被告據此
      抗辯其不負給付保險金之責，應屬可採。
四、從而，原告本於系爭保險契約，請求被告給付原告甲○○、
    乙○○各50萬元，及自起訴狀繕本送達翌日起算之遲延利息
    ，即無理由，應予駁回。而其假執行之聲請，因訴之駁回而
    失所依據，應併駁回之。
五、本件判決基礎已經明確，兩造其餘攻擊、防禦或證據方法，
    核與判決結果無影響，而被告抗辯請求權時效消滅一節，核
    有誤認辛俊暐死亡時間之情，惟原告之請求既無理由，爰不
    再一一贅述，附此敘明。
六、訴訟費用（10,900元）負擔之依據：民事訴訟法第78條。
中    華    民    國    98    年    6     月    17    日
                  民事第二庭  法  官  王邁揚
以上為正本係照原本作成。
如對本判決上訴，須於判決送達後20日內向本院提出上訴狀。
中    華    民    國    98    年    6     月    17    日
                              書記官


司法院資訊處製作；財團法人民間司法改革基金會備份。
